【裁判字號】    97,消債抗,35
【裁判日期】    971231
【裁判案由】    更生事件
【裁判全文】
臺灣屏東地方法院民事裁定  97年度消債抗字第35號
    抗告人  甲○○
上列抗告人就其聲請更生事件，對於民國97年10月3 日本院97年
度消債更字第75號裁定提起抗告，本院裁定如下：
    主  文
抗告駁回。
抗告程序費用新臺幣壹仟元由抗告人負擔。
    理  由
一、按債務人對於金融機構因消費借貸、自用住宅借款、信用卡
    或現金卡契約而負債務，在聲請更生或清算前，應提出債權
    人清冊，以書面向最大債權金融機構請求協商債務清償方案
    並表明共同協商之意旨，消費者債務清理條例第151 條第1
    項定有明文。次按債務人與金融機構協商成立者，不得聲請
    更生或清算，但因不可歸責於己之事由，致履行顯有重大困
    難者，不在此限；本條例施行前，債務人依金融主管機關協
    調成立之中華民國銀行公會會員，辦理消費金融案件無擔保
    債務協商機制與金融機構成立之協商，準用前項之規定，同
    條例第151 條第5 項、第6 項亦分別定有明文。依其立法理
    由可知，債務清償方案成立後，債務人即應按其條件履行；
    嗣後如有情事變更，在清償期間收入或收益不如預期，致該
    方案履行困難或履行不能，因不可歸責於己，始能聲請更生
    或清算。此項規定旨在避免債務人任意毀諾已成立之協商，
    濫用更生或清算之裁判上債務清理程序，蓋以債務清償方案
    係經當事人行使程序選擇權所為之債務清理契約，債務人應
    受該成立之協議所拘束。債務人既已與金融機構協商成立，
    如認該協商方案履行有其他不適當情形，自仍應再循協商途
    徑謀求解決。又聲請更生或清算不合程式或不備其他要件者
    ，法院應以裁定駁回之，但其情形可以補正者，法院應定期
    間先命補正，此復為同條例第8 條所明定。
二、本件抗告意旨略以：
（一）抗告人現居住於大姊孫佩姍之房屋，其嫁至臺南後，房貸
      係由抗告人與其二姊孫鈺婷分擔，是抗告人每月需支付房
      貸新臺幣（下同）7,500 元；如以原審所認抗告人每月平
      均收入43,333元，扣除其最低生活費用9,829 元與扶養雙
      親之扶養費8,000 元及房租7,500 元後，僅餘18,004元，
      尚不足協商金額19,180元。
（二）抗告人一家與祖母柳金妲同住，其每週需洗腎3 天，是抗
      告人每月支付之孝親費用或購買健康食品之費用約2,000
      元。
（三）目前抗告人薪資債權已被強制執行，薪資僅剩28,000元，
      且尚需負擔家中開銷，實有履行債務之困難，而非主觀上
      不願清償債務，願以每月12,000元清償債務，求為廢棄原
      裁定，並請准予更生之裁定等語。
三、經查：
（一）抗告人主張每月需支出房租7,500 元，固有房屋租賃契約
      書影本1 份可稽（見原審卷第19頁。抗告狀內雖曾陳述「
      房貸」，惟應係「房租」之誤載，因卷內均無房屋貸款契
      約等相關資料可佐，而僅有後述之租賃契約可參；又租約
      上雖記載每月租金為18,000元，然抗告人既自承每月租金
      為15,000元，並由其與二姊孫鈺婷分擔，其自己每月係負
      擔7,500 元一節，故本院自得以其所述之內容為依據）。
      惟上開租約係於民國95年6 月28日所簽訂，時間在抗告人
      與各債權銀行成立債務協商即95年8 月3 日（見原審卷第
      63頁之協議書所載）之前，故抗告人每月需支付租金7,50
      0 元一事，乃抗告人與各債權銀行協商時即已存在並知悉
      之事實，而抗告人盱衡當時之經濟狀況，既簽署協議書，
      同意該無擔保債務還款計畫，即難以上情而認其日後毀諾
      係不可歸責於己。另抗告人每年雖需繳納5 萬餘元之保險
      費，有其原審提出其為要保人之國泰人壽保險單影本2 份
      可憑（見原審卷第21至26頁），然其要約之日期均在上述
      債務協商日之前，故基於前揭相同理由，亦難以此認抗告
      人嗣後毀諾係不可歸責於自己。又抗告人另主張其薪資遭
      臺灣臺東地方法院強制執行，實有履行債務之困難等情，
      雖據提出該院之執行命令影本1 份為證（見原審卷第46頁
      ），然該執行命令係於97年1 月25日發文，時間在抗告人
      96年10月1 日毀諾之後（毀諾時間詳原審卷第62頁京城商
      業銀行股份有限公司之陳報狀所載），故此部分亦難認抗
      告人遭前開強制執行，導致其毀諾，為不可歸責於自己。
（二）按直系血親相互間，互負扶養之義務；扶養之程度，應按
      受扶養權利者之需要，與負扶養義務者之經濟能力及身份
      定之。民法第1114條第1 項第1 款及第1119條分別定有明
      文。抗告人雖主張對雙親負有扶養義務，惟扶養之程度如
      何，應視其雙親之實際需要及抗告人之資力而定，而抗告
      人僅空言泛稱其每月支出8,000 元之扶養費，並未提出任
      何證據證明。本院審酌抗告人之雙親分別為50歲及46歲（
      見原審卷第29頁），未逾勞動基準法所規定65歲之強制退
      休年齡，且無其他證據顯示其雙親患有任何疾病導致喪失
      勞動能力，故堪認渠等非無工作能力。又抗告人自陳其住
      處係由其與二姊孫鈺婷共同向大姊孫佩珊所承租，可知尚
      有其他扶養義務人足以共同扶養其雙親。是如以行政院主
      計處公告之97年度臺灣省平均每人每月最低生活費用9,82
      9 元，作為抗告人之雙親每人每月所需扶養費之計算標準
      ，則抗告人暨其他扶養義務人每人每月應支出之扶養費約
      為6,553 元（計算式：9,829 元2 《受扶養人》3 《
      扶養義務人》，元以下四捨五入）。再以抗告人所承之每
      月平均收入43,333元，扣除其每月最低生活費用9,829 元
      、房租7,500 元及扶養費6,553 元，尚餘19,451元，仍足
      以償還19,180元之協商金額。
（三）抗告人另陳稱因其祖母柳金妲身有疾病，其每月需另支出
      孝親費用及購買健康食品之費用共2,000 元等語。惟量入
      為出係個人理財之最基本原則，是於支出增加時，自應就
      各單項支出為適當之調整以為撙節，況盡孝道一事非必花
      費錢財始能為之，如能適時給予長輩精神上之支持，或提
      供勞力上之協助等方式，亦可達成。是就此部分之支出而
      言，抗告人即應衡量自身之經濟狀況量力而為，實不得以
      多支出此筆費用導致毀諾，而認此原因係不可歸責於己。
四、綜上所述，抗告人無法提出證據證明其於協商後有何不可歸
    責於己之事由，致履行顯有重大困難，尚與消費者債務清理
    條例所定得聲請更生程序以清理債務之要件不符，且無從補
    正，原裁定駁回其更生之聲請，核無不合，抗告人執前詞指
    摘原裁定不當，求予廢棄並請求裁定准許其更生之聲請，為
    無理由，應予駁回。
五、據上論結，本件抗告為無理由，依消費者債務清理條例第15
    條，民事訴訟法第495 條之1 第1 項、第449 條第1 項、第
    95條、第78條，裁定如主文。
中    華    民    國    97    年    12    月    31    日
                  民事第一庭  審判長法  官  孫國禎
                                    法  官  春生
                                    法  官  張以岳
以上正本係照原本作成。
本裁定不得再抗告。
                                    書記官  林志憲
中    華    民    國    97    年    12    月    31    日


司法院資訊處製作；財團法人民間司法改革基金會備份。
